【裁判字號】    95,上更(一),15
【裁判日期】    950704
【裁判案由】    違反槍砲彈藥刀械管制條例等
【裁判全文】
臺灣高等法院花蓮分院刑事判決      95年度上更(一)字第15號
上  訴  人  臺灣臺東地方法院檢察署檢察官
被      告  丙○○
被      告  乙○○
被      告  甲○○
共      同
指定辯護人  劉秀真律師
上列上訴人因被告違反槍砲彈藥刀械管制條例等案件，不服臺灣
臺東地方法院91年度訴字第144號中華民國91年11月13日第一審
判決（起訴案號：臺灣臺東地方法院檢察署91年度偵字第101號
），提起上訴，本院判決後，最高法院第一次發回更審，本院判
決如下：
    主  文
上訴駁回。
    事實及理由
一、檢察官起訴被告乙○○侵佔一把土造獵槍，甲○○製造一把
    土造獵槍，於90年間夥同丙○○共同持有獵槍，起訴被告3
    人違反槍砲彈藥刀械管制條例之罪，原審以乙○○侵占部分
    罪證明確，判處罰金1千元，其餘部分以被告3人都是原住民
    ，依照修正後槍砲彈藥刀械管制條例第20條之規定分別判決
    無罪以及免訴，檢察官以被告等人非法持有或製造槍彈並不
    是供作日常生活工具之用為理由提起上訴，本院前審就槍砲
    部分判處罪刑，最高法院發回。
二、本案經本院審理結果，認第1審判決對被告3人分別為有罪、
    無罪以及免刑之諭知，核無不當，應予維持，除以下補充之
    理由外，其餘均引用第一審判決書 (如附件)記載之事實及
    理由。
三、就本案查獲之槍枝是否因為非法搜索而不得作為證據部分，
    經查警員當時是以現行犯加以逮捕，有逮捕通知書附卷可參
    （警卷頁20以下），而依照刑事訴訟法第138條之規定，司
    法警察逮捕被告時，可以逕行搜索，被稱之為附帶搜索，則
    本案警員在逮捕被告之後發現被告所駕貨車後方棉被覆蓋處
    露出槍管，顯然在被告即時所可取得之範圍內，警員依照前
    述規定進行附帶搜索，於法並無不合。搜索程序既無不法之
    處，因搜索所取得的證據自具有證據能力。至於承辦警員認
    為應該適用刑事訴訟法第131條逕行搜索之規定卻又逾時陳
    報法院，並不影響到其搜索的合法性，先此敘明。
四、檢察官上訴之理由為槍砲彈藥刀械管制條例第20條所謂之供
    作生活工具之用的要件限制，是指與日常生活有所助益者而
    言，偶然興起的狩獵行動並不包含在內，被告等人都有其他
    工作，並不是以狩獵為生之人，因此並不能適用該條之規定
    。然查由槍砲彈藥刀械管制條例第20條之立法理由稱「基於
    原住民所自製之獵槍，係屬傳統習慣專供獵捕維生之生活工
    具，且其結構、性能及殺傷力，均遠不及制式獵槍」，可以
    看出當初立法者制訂該項規定旨在尊重原住民原本的生活習
    性，並認為原住民原本用以狩獵自製的槍枝危險性低，因此
    將此類行為排除在刑法處罰之行為外，對於此項法律規定，
    必須要有刑事法律衝突之觀念，而且應該從不同族群不同生
    活習慣的觀點去觀察詮釋法律條文所規定「生活工具之用」
    的意義，也應該從國際間對於原住民群體權保障以及文化生
    成認同的觀點，並與共同生活其他族群對於共同生活安全秩
    序的要求加以考量。人類所謂的生活，原本就不能僅僅限制
    在求溫飽的經濟生活，更多的要求是來自於各種生活習俗規
    範、正義理念、族群的感情等等徵象而形成的一種生活模式
    的認同，缺乏了這些徵象，表面上看似對於物質生活不會產
    生影響，但是卻因為會實質地影響到人因為認同所產生對於
    個人尊嚴的斲喪，特別是當這種改變是來自外部的強制改變
    ，因此對於不同生活習俗的尊重更象徵著對於個人尊嚴的尊
    重。
五、本案被告3人均為山地原住民，有戶籍謄本附卷可證（警卷
    頁14以下），而扣案之獵槍係屬自製的獵槍，並且是用粗糙
    的木頭製成，長有一公尺，攜帶不便，雖經鑑定具有殺傷力
    （偵卷頁23），但其結構、性能與殺傷力均遠不及獵槍，也
    經過本院勘驗在卷，而被告等人所居住的海端鄉，也都在每
    年舉辦射耳祭儀暨傳統技藝競賽活動，其中有許多傳統技藝
    的表演與競賽例如抓豬、製作陷阱等等活動，有台東縣海端
    鄉公所覆函所附活動實施計畫以及照片為證（本院卷頁46以
    下），也有射擊活動，由部落族人攜帶獵槍帶領前往山中做
    狩獵的表演，並且教導小孩獵槍的結構等等，有照片為證（
    本院卷頁37以下），顯見狩獵的確是原住民生活習俗之一，
    雖然在現代化的社會中，原住民已經因為經濟發展的因素以
    及環境保護觀念之興起，不再狩獵維生，但是作為生活習俗
    之一的確還沒有改變，這並不會因為原住民是否有其他營生
    之工作而有所不同，被告3人既然是居住在有狩獵習俗的海
    端鄉，並且都具有原住民身分，縱然被告3人另有工作，仍
    應該認為被告3人持有或製造傳統原住民自製動能不強的獵
    槍，仍然屬於槍砲彈藥刀械管制條例第20條所謂「供生活工
    具之用」的要件，而屬於法律所不處罰的行為。
六、原審因而就此部分依照被告行為時間是在槍砲彈藥刀械管制
    條例修正廢除刑罰之前後，而分別為無罪以及免訴之諭知，
    認事用法均無違誤，另外被告乙○○侵占他人槍枝，依侵占
    罪論處罪刑，亦無違誤，檢察官之上訴為無理由，應予駁回
    。
七、據上論結，應依刑事訴訟法第368條判決如主文。
本案經檢察官崔紀鎮到庭執行職務。
中    華    民    國    95    年    7     月    4     日
                  刑事庭審判長法  官 謝志揚
                              法  官 林慶煙
                              法  官 賴淳良
以上正本證明與原本無異
如不服本判決，應於判決送達後10日內向本院提出上訴狀。其未
述理由者，並應於提出上訴狀後10日內向本院補提理由狀 (須
附繕本)。
                              書記官 邱廣譽
中    華    民    國    95    年    7     月    4     日
附錄    本判決論罪科刑法條：
刑法第337條（侵占遺失物罪）
意圖為自己或第3人不法之所有，而侵占遺失物、漂流物或其他
離本人所持有之物者，處5百元以下罰金。


司法院資訊處製作；財團法人民間司法改革基金會備份。
